【裁判字號】    89,上,172
【裁判日期】    900221
【裁判案由】    給付工程款
【裁判全文】
臺灣高等法院高雄分院民事判決  八十九年度上字第一七二號
      上訴人即
      附帶被上訴人  呂發起營造有限公司
      法定代理人    甲○○
      訴訟代理人    李春錦律師
      被上訴人即
      附帶上訴人    乙○○○○.
      訴訟代理人    陳旻沂律師
右當事人間給付工程款事件，上訴人對於中華民國八十九年四月二十六日臺灣高雄地
方法院八十八年訴字第一九四七號第一審判決提起上訴，本院判決如左：
      主      文
原判決關於駁回被上訴人即附帶上訴人後開第二項之訴部分，暨訴訟費用之裁判均廢
棄。
上訴人即附帶被上訴人應再給付被上訴人即附帶上訴人新臺幣捌萬陸仟柒佰零陸元，
及自民國八十八年六月十五日起至清償日止，按週年利率百分之五計算之利息。
上訴人即附帶被上訴人之上訴及其請求返還假執行金額之訴均駁回。
第一、二審及附帶上訴訴訟費用由上訴人即附帶被上訴人負擔。
      事      實
甲、上訴人即附帶上訴被上訴人部分（下稱上訴人）：
  一、聲明：求為判決：
    (一)上訴之聲明：
      １、原判決不利於上訴人之部分廢棄。
      ２、右廢棄部分、被上訴人在第一審之訴及其假執行之聲請均駁回。
      ３、右廢棄部分，第一、二審訴訟費用由被上訴人負擔。
      ４、被上訴人應返還上訴人因假執行所強制給付之新台幣（下同）二百八十二
          萬六千二百五十七元，及自民國（下同）八十九年七月二十八日起至返還
          日止，按年息百分之五計算之利息。
    (二)附帶上訴答辯之聲明：
      １、上訴駁回。
      ２、訴訟費用由附帶上訴人負擔。
  二、陳述：除與原判決書記載相同者，予以引用外，補稱：
    (一)兩造不爭執之事項：
      １、上訴人將系爭工程交由沅建企業有限公司（下稱沅建公司）承包，沅建公
          司再邀其下包廠商（含被上訴人）分包，八十七年十月以前，系爭工程因
          沅建公司積欠廠商工程款而停工，並於八十七年十月三日，經沅建公司法
          定代理人之配偶鄒政和邀集沅建公司之下包廠商（含被上訴人），至上訴
          人之辦公室召開協調會。
      ２、被上訴人自認其於八十七年十月三日前係向沅建公司分包工程。
      ３、被上訴人在八十七年十月三日協調會後，係開具買受人為上訴人名義之統
          一發票，向沅建公司請款，向上訴人領款。
    (二)兩造有爭執之事項：
      １、上訴人於八十七年十月三日之協調會上，有無聲明終止沅建公司承攬合約
          收回工程另行招商自辦：
          依沅建公司與上訴人間所簽立之承包廠商聲明書，上訴人固有終止合約收
          回工程另行招商自辦之權利，然上訴人並未行使終止權，不能另行招商自
          辦系爭工程，且果真如被上訴人所言，係當事人間另行成立一承攬契約，
          上訴人係重複發包，其中一承攬契約自無法履行，而使上訴人限於債務不
          履行之狀態，被上訴人空言二者並無衝突，並無依據，上訴人之法定代理
          人甲○○於該協調會中所為之發言，純屬沅建公司未來可領取之工程款與
          先由上訴人墊付、代付之意，並非欲與被上訴人成立新契約，況上訴人當
          日同意代付或墊付沅建公司於協調會前所積欠款項，即為不收回沅建公司
          承包權利之證明，被上訴人稱當事人間已於八十七年十月三日之協調會成
          立新契約，並非事實。依證人鄒政和於原審八十九年三月二十日證言及於
          本審八十九年十一月二十七日準備程序中所為之證言，可知上訴人於八十
          七年十月三日之後，係將原應給付沅建公司之工程款，轉付沅建公司之下
          包廠商，八十七年十月三日之後工程之盈虧仍由沅建公司負責，其承包權
          利並未遭上訴人收回。上訴人既未終止與沅建公司之承包契約，自無另與
          被上訴人成立新承攬契約之必要。原審判決認上訴人法定代理人甲○○於
          八十七年十月三日之協調會中已默示終止與沅建公司之承攬契約，然查我
          民法中並無契約之一方可默示終止契約之規定，況被上訴人迄今並未為上
          訴人已默示終止與沅建公司間契約之主張，原審自創默示終止之法律效果
          ，不僅違背辯論主義之精神，且缺乏法律依據。
      ２、上訴人所採監督付款，究係監督沅建公司八十七年十月三日前所積欠之下
          包廠商工程款，或係監督沅建公司八十七年十月三日之後發生之工程款：
          上訴人與公路局間所訂立之承攬契約，訂有逾期完工將給付違約金條款，
          上訴人為免因沅建公司積欠工程款無法完工致賠償違約金，始於八十七年
          十月三日承諾由上訴人墊付沅建公司八十七年十月三日以前所積欠下包廠
          商工程款二成，及代付該日後由上訴人監督，沅建公司審核之工程款，然
          就該日後所積欠之工程款，如沅建公司於工程完工與上訴人會算工程總帳
          ，而已無工程款可領取時，上訴人則不負責處理；沅建公司於八十七年十
          月三日前積欠下包廠商之款項八成，係已確定不變之事實，上訴人已無監
          督之必要及可能，顯見被上訴人任意曲解上訴人所採行「監督付款」之意
          思。
      ３、關於統一發票能否證明兩造有無契約關係，能否證明被上訴人已施作工程
          之數量、金額：
          按統一發票係營業人報繳營業稅之文書，其中之內容包括買受人名義、數
          量、金額，可由營業人單方任意開立，本質上即非交易雙方契約內容之適
          當證明文件，上訴人否認與被上訴人間有契約關係，則無論被上訴人有無
          施作工程，上訴人均無給付工程款之義務，自無用確認上訴人之施作數量
          、金額之事實，原判決指上訴人作為報稅憑證之統一發票，均係由沅建公
          司提出請求上訴人代付工程款之憑證，應不能據以推定上訴人已確認被上
          訴人施作數量、金額無誤之事實。
      ４、關於備位聲明部分：
          沅建公司對於上訴人有無工程款請求權，須經雙方憑據會算始能確定，鄒
          政和雖為沅建公司之實際負責人，然亦不能僅憑其空言即可確定沅建公司
          對上訴人尚有八千多萬元工程款請求權之事實，況其已於八十九年十一月
          二十七日陳稱該工程款數額尚不明確，須於工程完工後經會算始能確定，
          是沅建公司目前對上訴人並無工程款請求權，被上訴人主張代為行使沅建
          公司之工程款請求權，顯無依據。
      ５、關於沅建公司與上訴人間八十七年十二月二十九日收支明細表中總收入金
          額之解釋：
          上訴人係以公路局所給付之工程款扣減管理費後之金額，作為沅建公司轉
          包之承攬報酬，故收支明細表之總收入金額，即為沅建公司向上訴人轉包
          系爭工程之承攬報酬。
    (三)關於上訴聲明第四項部分，係因被上訴人持原審判決據以為假執行，而於八十
      九年七月二十七日自第三人台灣省交通處公路局強制取得上訴人之工程款二百
      八十二萬六百五十七元，上訴人因此受有自八十九年七月三十日起至返還日止
      ，按年息百分之五計算之利息損害，此有台灣省交通處公路局第三區工程處八
      十九年七月二十七日函在卷可證，上訴人依民事訴訟法第三百九十五條第二項
      規定，自得請求返還之。
乙、被上訴人即附帶上訴上訴人部分：
  一、聲明：求為判決：
    (一)答辯之聲明
      １、上訴駁回。
      ２、第二審訴訟費用由上訴人負擔。
    (二)附帶上訴之聲明
      １、原判決不利於附帶上訴人部分暨訴訟費用之裁判均廢棄。
      ２、右廢棄部分，附帶上訴被上訴人應再給付附帶上訴人八萬六千七百零六元
          ，暨自八十八年六月十五日起至清償日止，按週年利率百分之五計算之利
          息。
      ３、第一、二審訴訟費用均由附帶被上訴人負擔。
  二、陳述：除與原判決書記載相同者，予以引用外，補稱：
    (一)上訴人係僅監督付款或已與被上訴人成立新的契約關係：
      就八十七年十月前沅建公司所積欠之工程款而言，上訴人雖言其僅係處於監督
      付款之地位，就八十七年十月份後之新作工程，應認成立新契約關係，而有民
      法第三百零五條、第三百條之適用，且嗣後上訴人亦接管工地而要求被上訴人
      至工地施工或載運，並非僅屬單純請領款行政程序變更，況於斯時沅建公司已
      無付款之信用及能力，依常理被上訴人亦不可能僅因單純之請款程序變更即為
      復工。上訴人主張其所監督付款者，係八十七年十月份後之新作工程，然依當
      事人間協調會之錄音內容及相關證人之證詞可知，上訴人係就八十七年十月份
      前沅建公司所積欠之債款先付二成，其餘部分則先由上訴人控制，待日後結算
      再為給付，可見上訴人所監督付款者係八十七年十月份前之工程款。上訴人雖
      主張其僅係為監督付款始派人進駐工地，然依常理僅需不定期派人檢查即可，
      實無須另行派遣常駐人員接管工地，指揮工程之進行，顯見上訴人已收回工地
      另行招商自辦。
    (二)上訴人是否已與沅建公司終止承包契約：
      上訴人縱未終止與沅建公司之承包契約，仍非不得同時與被上訴人另行訂立承
      包契約，二者間並無衝突，又實際施作工程者為被上訴人，日後上訴人亦僅需
      付款予被上訴人即可，自無重複付款之疑慮；上訴人係為免因工程進度遲緩而
      遭罰款或沒收履約保證金，始收回系爭工程自辦，而與對系爭工程狀況最為了
      解之下游廠商再為合作，並協助解決沅建公司所積欠之工程款。
    (三)關於發票及請款程序：
      被上訴人所提出之發票既經上訴人審核確認並向稅捐機關申報，可證被上訴人
      確有施作系爭工程，自得請求給付工程款，上訴人雖主張被上訴人不得以同樣
      型式之發票證明當事人間有成立新承攬契約，然被上訴人並未有如此之主張，
      被上訴人僅主張係以該發票證明有施作工程及金額，並非用以證明有契約關係
      。
    (四)關於證人林還生等部分：
      證人林還生等人有於協商會在場聽聞者，有於系爭工地施工並親自接受上訴人
      派任之監工人員指揮施工者，自有證人之資格，並可證明兩造間確有成立新契
      約或被上訴人確有施作系爭工程，上訴人主張渠等無證人資格，自無可採。
    (五)關於附帶上訴中附帶上訴人得否請求給付八萬六千七百零六元：
      附帶上訴被上訴人未將如附帶上訴人所承之發票申報作為進項憑證，然附帶上
      訴人確已檢據該三紙發票於八十八年四月三日經沅建公司確認工程有施作且數
      量金額無誤，向附帶上訴被上訴人請款，此觀諸請款單左下角有記載該三紙發
      票號碼及金額，即可得知。
      理      由
一、被上訴人主張：上訴人自八十七年十月起至八十八年四月三十日止，僱用被上訴
    人之怪手、砂石車，施作二高旗尾交流道工程、屏東機場外幹道工程、一八四線
    小山至竹子門工程、杉林外環道工程、臺二十一線小林牛寮後段工程等五項工程
    ，惟自八十八年二月間開始，積欠被上訴人車輛租金、運費共計二百八十萬六千
    二百八十七元（日期、金額、工程款項詳如原判決附表統一發票所示），屢經催
    討均不予置理，爰依契約關係，於先位之訴，求為命上訴人應給付被上訴人二百
    八十萬六千二百八十七元，及自支付命令送達翌日起至清償日止，按週年利率百
    分之五計算之利息。又倘認兩造間並無契約關係，上訴人亦未承擔第三人沅建公
    司於本件五項工程之權利義務，因沅建公司怠於行使對上訴人公司之工程款債權
    ，爰依民法第二百四十二條之規定，於備位之訴，代位沅建公司請求上訴人清償
    。
二、上訴人則以：其於八十六年間陸續承攬本件二高旗尾交流道、屏東機場外幹道、
    一八四線小山至竹子門、杉林外環道、臺二十一線小林牛寮後段等五項工程，並
    將前述工程其中部分交由第三人沅建公司承包，故沅建公司為施作該五項工程需
    要，租用被上訴人之怪手、砂石車，並委請被上訴人運送砂石；嗣因沅建公司資
    金週轉失靈，自八十七年十月十五日起多次委託上訴人公司在其可領取之工程款
    範圍內，代為給付運費等工程款予包括被上訴人在內之下包廠商，兩造間並無任
    何債權債務關係存在，更換工地主任意僅係加強監督，所有工程款項仍由下包廠
    商向沅建公司請領，再由沅建公司向上訴人申請代為給付，另否認被上訴人有施
    作本件五項工程及工程款金額，上訴人亦未聲明終止與沅建公司之契約，且沅建
    公司承攬上訴人本件五項工程，已透支近二千六百萬元，對上訴人並無債權，自
    無怠於行使權利情事，被上訴人亦無從代位請求等語，資為抗辯。
三、被上訴人主張之事實，業據提出估價單、請款單、統一發票、協調會錄音帶暨譯
    文、簽認單為證，核與證人即二高旗尾交流道工程工地主任蔡朝仁、杉林外環道
    工程挖土包商林還生、臺二十一線小林牛寮後段工程板模包商楊忠鴻、順成行負
    責人葉耀武、達億企業行負責人劉佳穆、被上訴人員工司機廖永生、沅建公司實
    際負責人鄒政和之證述大致相符，其中原判決附表所示之統一發票，除編號第三
    十一號至三十三號、面額共八萬八千四百元，未經上訴人用以為申報支出費用憑
    證外，餘四十七紙面額共二百七十一萬九千五百八十一元之統一發票，均經上訴
    人於八十八年三月、五月、七月、九月間用以申報為進項（含支出費用），並據
    原審法院函高雄市稅捐稽徵處查證屬實，有高雄市稅捐稽徵處苓雅分處高市稽苓
    工字第五０九二０號覆函附卷可稽，自堪信為真實。上訴人雖否認兩造間有任何
    債權債務關係存在，辯稱：本件五項工程部份乃交由第三人沅建公司承包，沅建
    公司為工程需要，租用被上訴人之怪手、砂石車，僅因沅建公司資金週轉失靈，
    上訴人、沅建公司及其下包廠商包括被上訴人在內，於八十七年十月三日開協調
    會，自八十七年十月十五日起由上訴人以「監督付款」之方式代付沅建公司之工
    程款，即由沅建公司將就本件五項工程應支付之工程款廠商、金額通知上訴人，
    委託上訴人於其應得工程款範圍內，代為給付與該指定之廠商，所有工程款項仍
    由下包廠商向沅建公司請領，再由沅建公司向上訴人申請代為給付，故實則兩造
    間並無債權債務關係存在云云，並提出承包廠商聲明書、代付工程款委託書、請
    款單、收據、統一發票、收支明細表、上訴人公司呂字第一四六號函為證。則本
    件兩造爭執之點厥為：八十七年十月三日後，是否由上訴人直接僱用被上訴人之
    怪手、砂石車於本件五項工程施工？被上訴人有無施作？工程款金額若干？
（一）就八十七年十月三日後，本件五項工程是否由上訴人直接僱用被上訴人之怪手
    、砂石車施作部份：查自八十六年間起，本件五項工程部份由上訴人交由沅建公
    司承包，兩造就此部分並無爭執；被上訴人等下包廠，因沅建公司積欠下包廠商
    工程款，兩造與沅建公司、其他下包廠商一併協調，協調會中，上訴人公司負責
    人甲○○承諾就沅建公司積欠之款項先行代墊二成予被上訴人，其餘八成俟工程
    完工後，沅建公司對於上訴人公司倘仍有工程款項得領，再代沅建公司給付被上
    訴人等下包廠商，至於八十七年十月三日之後之工程，仍由被上訴人等下包廠商
    繼續施作，上訴人保證日後以現金給付工程款等情，亦據被上訴人提出協調會錄
    音帶暨譯文為憑，復與證人鄒政和、林還生證述一致，且為上訴人所不爭，自堪
    信為真實。上訴人雖否上訴人公司有將本件五項工程收回自行承包或由上訴人直
    接僱用被上訴人之怪手、砂石車施作之意思，惟上訴人於協調會後，自行另派工
    地現場主任指揮、調度、監督被上訴人等下包廠商，除其中二高旗尾交流道工程
    工地主任蔡朝仁係沅建公司在同年八月即改派外，就屏東機場外幹道工程、一八
    四線小山至竹子門工程、杉林外環道工程工地現場主任，均係於八十七年十月三
    日後，由上訴人另派他人擔任等情，上訴人並不爭執，而本件五項工程之指揮、
    監督、審核、認可，均係由工地現場主任為之，核可後之工程由工地主任先將簽
    認單交沅建公司鄒政和與會計閱覽後，再交上訴人公司請款，此亦經證人二高旗
    尾交流道工程工地主任蔡朝仁、杉林外環道工程挖土包商林還生、臺二十一線小
    林牛寮後段工程板模包商楊忠鴻、順成行負責人葉耀武、被上訴人員工司機廖永
    生證述屬實，參諸證人鄒政和於原審證稱：「‧‧‧十月三日後進場小包的錢，
    直接由呂發起給‧‧‧（是否十月三日以後小包直接歸屬呂發起？）是的‧‧‧
    （謝木生工程完工錢要向何人領？）呂發起領，十月三日前，二成是由呂發起先
    給小包，不然小包不可能進來做，剩下之八成是全部工程完工後再給；八十七年
    十月三日後由呂發起派現場人員過去，那天之後之工程款是直接向被告（上訴人
    ）領‧‧‧十月三日後公司收回做‧‧‧是呂發起自己做，但還是原來之小包做
    ‧‧‧」等語（見原審卷第三一二頁），參之沅建公司於八十七年十月三日前即
    已資金週轉失靈，無付款之信用及能力，積欠被上訴人及其他下包廠商三個月之
    工程款，茍非上訴人於八十七年十月三日邀被上訴人與沅建公司、其他下包廠商
    一併協調，上訴人同意系爭五項工程由被上訴人等下包廠商繼續施作，上訴人保
    證日後以現金給付工程款，被上訴人豈有願意繼續施作之理，則自八十七年十月
    三日以後，本件五項工程乃由上訴人公司直接僱用被上訴人之怪手、砂石車施作
    ，殆無疑義。
（二）上訴人雖辯稱：由兩造所提被上訴人於八十七年十月三日後向上訴人公司請款
      之請款單，仍經沅建公司實際負責人鄒政和簽章認可後，再向上訴人公司請款
      ，可見契約關係仍存在於被上訴人與沅建公司間，上訴人僅於沅建公司工程款
      範圍內代付款項與被上訴人等下包廠商，並提出請款單、代付工程款委託書、
      收據為據，惟此係為便於日後沅建公司與上訴人公司會帳、計算本件五項工程
      之成本是否大於沅建公司依約完成可得之工程款、完工後沅建公司有無工程款
      可領或需賠償上訴人公司而已，實則沅建公司鄒政和已經無權實際指揮、調度
      、監督被上訴人及其他下包廠商，僅係為免上訴人公司新派之工地主任經驗不
      足，仍留現場視察，工程款項亦直接由上訴人發給被上訴人及其他下包廠商，
      此經證人鄒政和、蔡朝仁、葉耀武、林還生證述無訛，上訴人上開所辯，自無
      足採。
（三）上訴人雖又辯稱：上訴人未聲明終止與沅建公司之承攬契約，自無從收回自辦
      或自行招商一節，查上訴人雖未對沅建公司以書面或言詞具體表示終止承攬契
      約、收回自辦或另行招商承辦，惟上訴人業已另派員為工地現場主任，自行指
      揮、監督、調度下包廠商，已如前述，且與沅建公司約定：沅建公司應得之工
      款，由上訴人保留至本件五項工程完工後，如完工所支付之一切費用大於沅建
      公司依約完成可得之工程款，上訴人得自保留款中扣除，沅建公司並需賠償差
      額，若完工所支付之一切費用未達沅建公司依約完成可得之工程款，上訴人應
      代給付沅建公司之前積欠下包廠商之八成工程款後，倘有剩餘，始交付沅建公
      司，此據證人鄒正和證述明確，上訴人與沅建公司間之承攬契約是否已經終止
      ，核與上訴人應否依八十七年十月三日之協調給付本件系爭工程款無涉，上訴
      人上開所辯，亦無足採。
（四）末查，被上訴人確於八十七年十月三日後，繼續在本件五項工程工地施工至八
      十八年五月，迭經證人蔡朝仁、楊忠鴻、葉耀武、劉佳穆、廖永生、鄒政和等
      人證述詳實在卷，被上訴人確實依上訴人之指示在本件五項工程工地施作，應
      足認定。
四、就工程款金額若干一節，被上訴人提出如原判決附表所示之統一發票為憑，其中
    四十七紙（編號第三十一號至三十三號除外）面額共二百七十一萬九千五百八十
    一元之統一發票，業經上訴人於八十八年三月、五月、七月、九月間用以申報為
    進項（含支出費用），並有高雄市稅捐稽徵處苓雅分處高市稽苓工字第五０九二
    ０號覆函立卷足憑，應認業經上訴人驗收、認可、同意支付，被上訴人請求上訴
    人給付，自屬有據，應予准許。至於其中編號第三十一號至三十三號、面額共八
    萬八千四百元之統一發票三紙（被上訴人附帶上訴僅請求上訴人應再給付八萬六
    千七百零六元，及自八十八年六月十五日起至清償日止，按週年利率百分之五計
    算之利息）雖未經上訴人用以為申報支出費用憑證，惟上開三紙統一發票業經沅
    建公司確認無誤（見本院卷第八八頁），被上訴人附帶上訴請求上訴人給付，亦
    屬有據，應予准許。
五、綜上所述，自八十七年十月三日以後，本件五項工程業由上訴人公司直接僱用被
    上訴人及其他下包廠商施作，共計應給付被上訴人工程款二百八十萬七千九百八
    十一元；從而，被上訴人依據兩造間契約，請求上訴人給付其中之二百八十萬六
    千二百八十七元，及自支付命令送達翌日即八十八年六月十五日起至清償日止，
    按週年利率百分之五計算之利息，要屬正當，應予准許，原判決判令上訴人應給
    付被上訴人二百七十一萬九千五百八十一元，及自八十八年六月十五日起至清償
    日止，按週年利率百分之五計算之利息部分，並無違誤，上訴人上訴意旨求予廢
    棄改判，及請求返還假執行金額，非有理由，應予駁回。又被上訴人附帶上訴請
    求上訴人應再給付其餘之八萬六千七百零六元，及自八十八年六月十五日起至清
    償日止，按週年利率百分之五計算之利息，亦屬正當，應予准許。
六、本件事證已臻明確，兩造其餘主張及舉證，核與判決結果不生影響，爰不一一論
    列。又被上訴人先位之訴已經勝訴，本院自無庸再就備位之訴予以裁判，併此敘
    明。
七、據上論結，本件上訴及請求返還假執行金額之訴均為無理由，附帶上訴為有理由
    ，依民事訴訟法第四百四十九條第一項、第四百五十條、第七十八條，判決如主
    文。
中      華      民      國    九十      年      二      月    二十一    日
                                      臺灣高等法院高雄分院民事第三庭
~B1審判長法官  張國彬
~B2法      官  徐文祥
~B3法      官  賴玉山
右為正本係照原本作成。
上訴人如對本判決上訴，須於判決送達後二十日內向本院提出上訴狀，其未表明上訴
理由者，應於上訴後二十日內向本院提出上訴理由書（均須按他造當事人之人數附繕
本）。
上訴時應提出委任律師或具有律師資格之人之委任狀，並依附註條文規定辦理。
中      華      民      國    九十      年      二      月    二十二    日
~B法院書記官  楊茱宜
附註：
民事訴訟法第四百六十六條之一：
對於第二審判決上訴，上訴人應委任律師為訴訟代理人，但上訴人或其法定代理人具
有律師資格者，不在此限。
上訴人之配偶、三親等內之血親、二親等內之姻親，或上訴人為法人、中央或地方機
關時，其所屬專任人員具有律師資格並經法院認為適當者，亦得為第三審訴訟代理人。
第一項但書及第二項情形，應於提起上訴或委任時釋明之。
                                                                        Ｆ


司法院資訊處製作；財團法人民間司法改革基金會備份。
